臺灣臺中地方法院刑事判決　　　　　　　　　　　　　九十三年度金訴字第一三號
　　公　訴　人　臺灣臺中地方法院檢察署檢察官
　　被　　　告　丁○○
右列被告因洗錢防制法案件，經檢察官聲請簡易判決處刑（九十二年度偵字第一三三
一九號、第一八一七八號、第一八三一五號），本院臺中簡易庭認為不宜以簡易判決
處刑，移
述，受命法官於聽取當事人之意見後，本院合議庭裁定改以簡式審判程序審理，判決
如左：
    主  文
丁○○連續幫助連續意圖為自己不法之所有，以詐術使人將本人之物交付，處有期徒
刑肆月，如易科罰金，以佰元折算壹日。
    事  實
一、丁○○於民國九十二年三月間某日，經由自由報紙分類廣告得知自稱「王先生」
    之不詳姓名成年男子（由檢警機關深入追查中）刊登分類廣告，欲購買郵局或銀
    行存摺、提款卡，遂以該分類廣告所留之電話號碼與「王先生」取得連繫，在可
    預見「王先生」刻意出資蒐集他人郵局或銀行存摺、提款卡使用，將可能藉由蒐
    集所得之郵局或銀行存摺、提款卡，遂行其詐欺取財犯罪之目的，而該幫助詐欺
    取財結果之發生並不違背丁○○自己本意的情況下，基於幫助「王先生」犯詐欺
    取財罪之概括犯意，應「王先生」之要求，先於九十二年三月十九日，前往第一
    商業銀行臺中分行申請開立帳號00000000000號活期儲蓄存款帳戶暨
    申辦提款卡。再於同日，在臺中市○○路、民生路口，將前開第一商業銀行臺中
    分行活期儲蓄存款帳戶存摺、提款卡、密碼，連同其於八十八年五月間即已申請
    開立之臺中軍功郵局局號000000－0號、帳號000000－0號活期儲
    蓄存款帳戶存摺、提款卡、密碼，分別以一千五百元（第一商業銀行臺中分行活
    期儲蓄存款帳戶）、四千五百元（臺中軍功郵局活期儲蓄存款帳戶）之代價，同
    時出售與「王先生」。次於九十二年四月四日，前往大眾商業銀行北臺中分行申
    請開立帳號000000000000號活期儲蓄存款帳戶暨申辦提款卡。再於
    同日，在臺中市○○路、民生路口，將前開大眾商業銀行臺中分行活期儲蓄存款
    帳戶存摺、提款卡、密碼，以一千五百元之代價，出售與「王先生」。「王先生
    」遂意圖為自己不法之所有，並基於概括犯意，先於九十二年四月十日下午一時
    許，撥打乙○○（原名林千人）之電話，佯裝係國稅局的人員，向乙○○誆稱其
    有一筆稅款可以退稅，要其到金融機構的自動櫃員機依指示內容操作自動櫃員機
    ，即可將退稅款轉入其帳戶，致不諳自動櫃員機操作特性的乙○○陷於錯誤，誤
    認只須依照對方指示的內容操作自動櫃員機，即可順利取得退稅款，而於同日下
    午一時十九分，至南投縣南投市○○街郵局第六支局自動櫃員機，將其郵局帳戶
    內之九萬九千八百九十九元轉入丁○○之第一商業銀行臺中分行帳號00000
    000000號活期儲蓄存款帳戶內。「王先生」次於九十二年四月十日，發送
    中獎之行動電話簡訊與丙○○，再利用丙○○以電話洽詢中獎事宜之機會，向丙○○誆稱其業已抽中十五萬元獎金，只要到金融機構的自動櫃員機依指示內容操
    作自動櫃員機，即可將獎金轉入其帳戶，致不諳自動櫃員機操作特性的丙○○陷
    於錯誤，誤認只須依對方指示的內容操作自動櫃員機，即可取得十五萬元獎金，
    而於同日下午二時三十四分及同日下午二時四十二分，至臺北市區的萬泰商業銀
    行自動櫃員機，接續將其彰化商業銀行帳戶內之二萬三千五百六十一元、三萬二
    千八百零八元（合計五萬六千三百六十九元，簡易判決處刑書誤載為十萬五千五
    百五十二元）轉入丁○○之臺中軍功郵局局號000000－0、帳號0000
    00－0號活期儲蓄存款帳戶內。「王先生」再於九十二年四月間，在ＹＡＨＯ
    Ｏ奇摩網站刊載拍賣ＬＶ名牌皮包的廣告，並留下行動電話號碼，再利用瀏覽該
    網站之甲○○以電話洽詢購買ＬＶ名牌皮包事宜之機會，向甲○○誆稱需先匯款
    二萬元至指定之丁○○大眾商業銀行北臺中分行帳號000000000000
    號活期儲蓄存款帳戶內，始能取得其所欲購買之ＬＶ名牌皮包，致甲○○陷於錯
    誤，誤認僅需依約定匯款至指定帳戶，即可取得其所欲購買之ＬＶ名牌皮包，而
    於九十二年四月二十一日下午二時四十分許，至大眾商業銀行（址設臺北市○○○路○段一二Ｏ號）匯款二萬元至前開帳戶內。嗣因乙○○、丙○○發現渠等帳
    戶內之存款業經轉入丁○○之帳戶內，而甲○○發現匯款後並未依約取得欲購買
    之ＬＶ名牌皮包，始知悉受騙，經乙○○、丙○○及甲○○報警處理，因而循線
    查悉上情。
二、案經臺中市警察局、臺中市警察局第一分局、第五分局報告臺灣臺中地方法院檢
    察署檢察官聲請簡易判決處刑，本院臺中簡易庭認為不宜以簡易判決處刑，移送
    本院刑事庭適用通常程序審判。
    理  由
一、
（一）被告丁○○於九十二年三月間某日，經由自由報紙分類廣告得知自稱「王先生
      」之不詳姓名成年男子刊登分類廣告，欲購買郵局或銀行存摺、提款卡，遂以
      該分類廣告所留電話號碼與「王先生」取得連繫，在可預見「王先生」刻意出
      資蒐集他人郵局或銀行存摺、提款卡使用，將可能藉由蒐集所得之郵局或銀行
      存摺、提款卡，遂行其詐欺取財犯罪之目的，而該幫助詐欺取財結果之發生並
      不違背被告本意的情況下，基於幫助「王先生」犯詐欺取財罪之概括犯意，應
      「王先生」之要求，先於九十二年三月十九日，前往第一商業銀行臺中分行申
      請開立帳號00000000000號活期儲蓄存款帳戶暨申辦提款卡。再於
      同日，在臺中市○○路、民生路口，將前開第一商業銀行臺中分行活期儲蓄存
      款帳戶存摺、提款卡、密碼，連同其於八十八年五月間即已申請開立之臺中軍
      功郵局局號000000－0號、帳號000000－0號活期儲蓄存款帳戶
      存摺、提款卡、密碼，分別以一千五百元（第一商業銀行臺中分行活期儲蓄存
      款帳戶）、四千五百元（臺中軍功郵局活期儲蓄存款帳戶）之代價，同時出售
      與「王先生」。次於九十二年四月四日，前往大眾商業銀行北臺中分行申請開
      立帳號000000000000號活期儲蓄存款帳戶暨申辦提款卡。再於同
      日，在臺中市○○路、民生路口，將前開大眾商業銀行臺中分行活期儲蓄存款
      帳戶存摺、提款卡、密碼，以一千五百元之代價，出售與「王先生」等情，業
      據被告於本院審理時坦承不諱，並有第一商業銀行臺中分行帳號000000
      00000號活期儲蓄存款帳戶開戶印鑑卡、臺中軍功郵局局號000000
      －0、帳號000000－0號活期儲蓄存款帳戶郵政存簿儲金立帳申請書、
      印鑑卡、大眾商業銀行北臺中分行帳號000000000000號活期儲蓄
      存款帳戶開戶申請書、客戶基本資料、印鑑卡附卷可稽，堪認被告前開自白確
      與事實相符。
（二）而乙○○於九十二年四月十日下午一時許，接獲佯裝國稅局人員之人，向其誆
      稱其有一筆稅款可以退稅，要其到金融機構的自動櫃員機依指示內容操作自動
      櫃員機，即可將退稅款轉入其帳戶，致其誤認只須依對方指示內容操作自動櫃
      員機，即可順利取得退稅款，而於同日下午一時十九分，至南投縣南投市○○
      街郵局第六支局自動櫃員機，將其郵局帳戶內之九萬九千八百九十九元轉入丁○○之第一商業銀行臺中分行帳號00000000000號活期儲蓄存款帳
      戶等情；丙○○於九十二年四月十日，收到中獎之行動電話簡訊，其以電話洽
      詢中獎事宜時，對方向其誆稱業已抽中十五萬元獎金，只要到金融機構的自動
      櫃員機依指示內容操作自動櫃員機，即可將獎金轉入其帳戶，致其誤認只須依
      對方指示內容操作自動櫃員機，即可取得十五萬元獎金，而於同日下午二時三
      十四分及同日下午二時四十二分，接續將其彰化商業銀行帳戶內之二萬三千五
      百六十一元、三萬二千八百零八元轉入丁○○之臺中軍功郵局局號00000
      0－0、帳號000000－0號活期儲蓄存款帳戶內等情；甲○○於九十二
      年四月間，瀏覽ＹＡＨＯＯ奇摩網站時，發現有刊載拍賣ＬＶ名牌皮包的廣告
      ，遂依廣告上所留之行動電話號碼與對方連繫，對方向其誆稱需先匯款二萬元
      至指定之丁○○大眾商業銀行北臺中分行帳號000000000000號活
      期儲蓄存款帳戶內，始能取得其所欲購買之ＬＶ名牌皮包，致其誤認僅需依約
      定匯款至指定帳戶，即可取得其所欲購買之ＬＶ名牌皮包，而於九十二年四月
      二十一日下午二時四十分許，至大眾商業銀行匯款二萬元至前開帳戶內等情，
      業據證人乙○○、丙○○、甲○○於警詢時證述明確。此外，並有第一商業銀
      行臺中分行帳號00000000000號活期儲蓄存款帳存提交易明細、臺
      中軍功郵局局號000000－0、帳號000000－0號活期儲蓄存款帳
      戶往來明細、局號帳號查詢客戶存簿資料、大眾商業銀行北臺中分行帳號00
      0000000000號活期儲蓄存款帳戶交易查詢清單、萬泰商業銀行自動
      櫃員機交易明細表、郵政儲金匯業局自動櫃員機儲戶交易明細表、大眾商業銀
      行活期性存款存入憑條在卷足憑，堪認乙○○、丙○○及甲○○等人確係遭「
      王先生」施用前開詐術而詐欺取財無訛。
（三）按刑法關於犯罪之故意，係採希望主義，於直接故意，須行為人對於構成犯罪
      之事實，具備明知及有意使其發生之兩個要件；於間接故意，須行為人對於構
      成犯罪之事實，具備預見其發生及其發生不違背行為人本意之兩個要件（最高
      法院二十二年上字第四二二九號判例參照）。郵局、銀行存摺及提款卡僅係供
      使用人作為存款、提款、匯款或轉帳之工具，本身並無經濟或交易之價值，且
      一般人在正常情況下，均得自行向郵局、銀行申請開立存款帳戶而領取郵局、
      銀行存摺及提款卡使用，並無特定身分之限制。苟非意在將該郵局、銀行存款
      帳戶作為犯罪之不法目的或掩飾真實身分，實無蒐集他人郵局、銀行存摺或提
      款卡之必要。是被告丁○○對其將前開郵局、銀行存摺、提款卡連同密碼出售
      與「王先生」使用，「王先生」將用以作為詐欺取財之不法目的使用，顯然預
      見其發生，且被告將前開郵局、銀行存摺、提款卡、密碼交付「王先生」後，
      即未再聞問前開郵局、銀行帳戶之使用情形，足見其對「王先生」利用前開帳
      戶作為詐欺取財使用結果之發生，亦不違背其本意。
（四）乙○○、丙○○、甲○○均僅透過電話或網路與詐欺取財之歹徒洽詢中獎事宜
      或購買ＬＶ名牌皮包事宜，並未直接與歹徒見面，亦未曾見過被告丁○○本人
      ，故本案並無積極證據證明被告係與「王先生」共同基於意圖為自己不法所有
      之犯意聯絡，亦無積極證據證明被告有參與前開詐欺取財罪構成要件之行為。
      被告既僅係以幫助之意思，參與詐欺取財罪構成要件以外之行為，自僅成立詐
      欺取財罪之幫助犯，並非共同正犯。
（五）綜上所述，本案事證明確，被告丁○○犯行洵堪認定。
二、按刑法上之幫助犯，係指以幫助之意思，對於正犯資以助力，而未參與實施犯罪
    之行為者而言（最高法院四十九年臺上字第七七號判例參照）。次按連續幫助與
    幫助連續原屬有別，如基於概括犯意，多次幫助他人犯罪，為連續幫助；如以一
    幫助行為，幫助他人連續犯罪，則為幫助連續，就幫助犯言，僅有一次之犯罪行
    為（最高法院八十六年度臺上字第五六八Ｏ號、八十七年度臺上字第三八六五號
    判決參照）。經查，自稱「王先生」之不詳姓名成年男子，意圖為自己不法之所
    有，並基於概括犯意，先於九十二年四月十日下午一時許，撥打乙○○之電話，
    佯裝係國稅局的人員，向乙○○誆稱其有一筆稅款可以退稅，要其到金融機構的
    自動櫃員機依指示內容操作自動櫃員機，即可將退稅款轉入其帳戶，致不諳自動
    櫃員機操作特性的乙○○陷於錯誤，誤認只須依對方指示內容操作自動櫃員機，
    即可順利取得退稅款，而於同日下午一時十九分，至南投縣南投市○○街郵局第
    六支局自動櫃員機，將其郵局帳戶內之九萬九千八百九十九元轉入丁○○之第一
    商業銀行臺中分行帳號00000000000號活期儲蓄存款帳戶內。次於九
    十二年四月十日，發送中獎之行動電話簡訊與丙○○，再利用丙○○以電話洽詢
    中獎事宜之機會，向丙○○誆稱其業已抽中十五萬元獎金，只要到金融機構的自
    動櫃員機依指示內容操作自動櫃員機，即可將獎金轉入其帳戶，致不諳自動櫃員
    機操作特性的丙○○陷於錯誤，誤認只須依對方指示內容操作自動櫃員機，即可
    取得十五萬元獎金，而於同日下午二時三十四分及同日下午二時四十二分，至臺
    北市區萬泰商業銀行自動櫃員機，接續將其彰化商業銀行帳戶內之二萬三千五百
    六十一元、三萬二千八百零八元轉入丁○○之臺中軍功郵局局號000000－
    0、帳號000000－0號活期儲蓄帳戶內。再於九十二年四月間，在ＹＡＨ
    ＯＯ奇摩網站刊載拍賣ＬＶ名牌皮包的廣告，並留下行動電話號碼，利用瀏覽該
    網站之甲○○以電話洽詢購買ＬＶ名牌皮包事宜之機會，向甲○○誆稱需先匯款
    二萬元至指定之丁○○大眾商業銀行北臺中分行帳號000000000000
    號活期儲蓄存款帳戶內，始能取得其所欲購買之ＬＶ名牌皮包，致甲○○陷於錯
    誤，誤認僅需依約定匯款至指定帳戶，即可取得其所欲購買之ＬＶ名牌皮包，而
    於九十二年四月二十一日下午二時四十分許，至大眾商業銀行匯款二萬元至前開
    帳戶內，核「王先生」前開所為，係犯刑法第三百三十九條第一項之詐欺取財罪
    ，其先後數次詐欺取財犯行，時間緊接、方法相同，觸犯構成要件相同之罪名，
    顯係基於概括犯意反覆為之，為刑法第五十六條之連續犯，換言之就正犯「王先
    生」部分，係屬詐欺取財連續犯之態樣。而被告於二次不同時間提供其申請之前
    開郵局及銀行之存摺、提款卡及密碼，供「王先生」以該郵局及銀行帳戶作為詐
    欺取財之匯款工具，僅係以幫助之意思，參與刑法第三百三十九條第一項詐欺取
    財罪構成要件以外之行為，依刑法第三十條第一項規定，核其所為，係犯同法第
    三百三十九條第一項詐欺取財罪之幫助犯，爰依刑法第三十條第二項規定，按正
    犯之刑減輕之。而其二次幫助連續詐欺取財犯行，時間緊接、方法相同，觸犯構
    成要件相同之罪名，顯係基於概括犯意反覆為之，為連續犯，依刑法第五十六條
    規定以一罪論，並加重其刑，並與前開幫助犯減輕規定，先加後減之。聲請簡易
    判決處刑意旨認被告前開所為，係犯洗錢防制法第九條第一項之洗錢罪的幫助犯
    ，惟按洗錢防制法所稱洗錢，係指下列行為：一、掩飾或隱匿因自己或他人重大
    犯罪所得財物或財產上利益者；二、收受、搬運、寄藏、故買或牙保他人因重大
    犯罪所得財物或財產上利益者。洗錢防制法第二條有明文。（註：九十二年二月
    六日修正公布之洗錢防制法全文，依該法第十五條規定自公布後六個月施行，故
    本案仍應就修正公布前之洗錢防制法相關條文加以檢討，應予敘明）。亦即所謂
    洗錢，依洗錢防制法第二條規定係以掩飾或隱匿因自己或他人重大犯罪所得財物
    或財產上利益為其要件，而無論掩飾或隱匿行為，均為行為人於完成犯罪行為後
    ，為利用或確保此一前行為之不法犯罪所得財物或財產上利益所為之另一行為，
    應屬一種處分犯罪所得財物或財產上利益之行為（處分贓物之行為），此觀諸同
    條第二款將收受、搬運、寄藏、故買或牙保他人因重大犯罪所得財物或財產上利
    益等贓物之犯罪行為，亦同列為洗錢行為甚明。就行為人而言，此種處分贓物行
    為，原係不罰之後行為之一種；而所謂不罰之後行為，係行為人於完成其犯罪後
    ，對於其所侵害法益之另一次侵害，不另構成犯罪之情形。即前行為與後行為間
    並無行為發展之階段關係，僅處罰前行為即已兼及後行為者，該後行為即為前行
    為所吸收，不再視其為獨立之犯罪；例如將竊盜或搶奪取得之財物據為己有或出
    賣等行為，不能再論以侵占罪等。亦即洗錢行為（自己洗錢），係指行為人完成
    犯罪行為後，對於犯罪所得財物或財產上利益所另為掩飾或隱匿等行為，該行為
    在刑罰體係上原係不罰之後行為，然因特殊社會防衛之需要（為防制洗錢，追查
    重大犯罪，洗錢防制法第一條參照），始予以刑罰化；若行為本身即係該洗錢防
    制法第三條所稱重大犯罪之取得財物之犯罪方法或手段，此等行為即為該條所稱
    重大犯罪行為之一部分，並非行為人因為該條所稱重大犯罪行為並取得犯罪所得
    財物或財產上利益後，所另為掩飾或隱匿犯罪所得財物或財產上利益之行為，自
    難遽認係洗錢行為。為他人洗錢則係指掩飾或隱匿、收受、搬運、寄藏、故買或
    牙保他人因重大犯罪所得財物或財產上利益者，亦均指於他人因重大犯罪所得財
    物或財產上利益後，所另為之掩飾或隱匿、收受、搬運、寄藏、故買或牙保等行
    為。被告提供郵局、銀行活期儲蓄存款帳戶供「王先生」作為詐欺取財犯罪時被
    害人匯款之用，被害人的匯款動作，即為「王先生」詐欺取財犯行有關「使人將
    本人或第三人之物交付」之行為，本為詐欺取財犯罪行為的一部分，並非另為掩
    飾或隱匿犯罪所得財物或財產上利益之行為。且被害人就其匯款之郵局、銀行活
    期儲蓄存款帳戶之戶名、帳號，均知之甚詳。換言之，該筆詐欺取財所得之款項
    匯入被告提供之郵局、銀行活期儲蓄存款帳戶後，並未產生掩飾或隱匿「重大犯
    罪所得財物或財產上利益」之效果，偵查機關隨時均能發現該帳戶係詐欺取財之
    犯罪行為人供被害人匯款之用，惟一能掩飾或隱匿者，乃「誰是犯罪行為人」，
    亦不符合洗錢防制法第二條規定之洗錢行為。「王先生」利用被告提供之帳戶作
    為被害人匯款之用，本身既非洗錢防制法第二條第一款規定之洗錢行為，而該當
    同法第九條第一項之洗錢罪，被告自亦不該當該法第九條第一項洗錢罪之幫助犯
    。是聲請簡易判決處刑意旨容有未洽，惟聲請簡易判決處刑書之犯罪事實欄業已
    詳述被告幫助詐欺取財之犯罪事實，足認其起訴之基本社會事實相同，爰依法變
    更檢察官起訴所引應適用之法條。爰審酌被告並無任何刑事前案紀錄，有臺灣高
    等法院被告全國前案紀錄表及臺灣臺中地方法院檢察署刑案資料查註紀錄表附卷
    可稽，堪認其犯案前品行尚佳，並斟酌被告為圖不法利益，擅自將申請之郵局及
    銀行帳戶之存摺、提款卡及密碼提供他人作為犯詐欺取財罪之匯款帳戶，助長犯
    罪之不良風氣，導致犯罪偵查之困難，犯罪動機可議，犯罪行為殊屬不當，而被
    告本身並未實際參與詐欺取財之犯行，責難性較輕及被告業已坦承犯行，犯後態
    度尚稱良好等一切情狀，量處如主文所示之刑，並諭知易科罰金之折算標準，以
    示懲儆。
據上論斷，應依刑事訴訟法第四百五十二條、第二百七十三條之一第一項、第二百九
十九條第一項前段、第三百條，刑法第五十六條、第三十條、第三百三十九條第一項
、第四十一條第一項前段，罰金罰鍰提高標準條例第一條前段、第二條，判決如主文
。
中      華      民      國    九十三    年      二      月    二十七    日
                                臺灣臺中地方法院刑事第三庭
                                    法  官  陳  得  利
右正本證明與原本無異
如不服本判決，應於收受本判決後十日內向本院提出上訴書狀，其未敘述上訴理由者
，並得於提起上訴後十日內向本院補提理由書狀（均須按他造當事人之人數附繕本）
「切勿逕送上級法院」
                                    書記官
中      華      民      國    九十三    年      二      月    二十七    日
附錄本案論罪科刑法條全文：
刑法第三百三十九條
意圖為自己或第三人不法之所有，以詐術使人將本人或第三人之物交付者，處五年以
下有期徒刑、拘役或科或併科一千元以下罰金。
以前項方法得財產上不法之利益或使第三人得之者，亦同。
前二項之未遂犯罰之。
